【裁判字號】    90,上,92
【裁判日期】    901225
【裁判案由】    履行協議
【裁判全文】
臺灣高等法院民事判決  九十年度上字第九二號
      上  訴  人  陳濟岳即祭祀公業陳奇富之管理人
      被  上訴人  甲○○○
右當事人間履行協議事件，上訴人對於中華民國八十九年十一月一日臺灣板橋地方法
院八十九年度訴字第一七三二號第一審判決提起上訴，本院判決如左：
      主      文
原判決廢棄。
被上訴人在第一審之訴及假執行之聲請均駁回。
第一、二審訴訟費用由被上訴人負擔。
      事      實
甲、上訴人方面：
一、聲明：如主文所示。如受不利判決，請准供擔保宣告免為假執行。
二、陳述：
    (一)被上訴人請求依據之「協議書」當事人為陳濟岳個人及陳聰和、陳浩洋三人，
      並不包括上訴人祭祀公業陳奇富。被上訴人自不能援引「協議書」對上訴人主
      張權利。
    (二)「工作小組」並未完成任何工作，且承攬報酬請求權已經罹於時效。
乙、被上訴人方面：
一、聲明：駁回上訴。
二、陳述：除與原判決記載相同者外，補稱略以：
    (一)協議書第二條所為之承諾事項之法律效力應及於上訴人。
    (二)促進小組既係上訴人祭祀公業陳奇富之管理人陳濟岳以上訴人代表名義而決定
      成立，並以代表身份簽訂系爭協議書第二條之承諾事項，縱令其未經授權，依
      民法第一百六十九條規定，上訴人亦依表見代理之規定負授權人之責任。
      理      由
一、被上訴人起訴主張：上訴人於民國（下同）七十年間曾委任北門代書事務所辦理
    土地清理、派下員確定等工作，歷經多年均未竟其功，於七十三年間乃改委任賴
    中平代書辦理，然由於派下員協調不易，賴中平代書未能完成委任事項，而經上
    訴人終止委任關係。嗣上訴人於七十七年十月三日與陳浩洋、訴外人陳聰和簽訂
    協議書，其第一條約定：上訴人、陳浩洋、陳聰和為圓滿確任祭祀公業陳奇富派
    下員及規約書，同意成立促進小組，全力推行派下員公告事宜。第二條約定，上
    訴人代表祭祀公業陳奇富承諾原提案促進小組應分得報酬，按原決議案百分之三
    辦理給付予本促進小組。於簽訂協議書後，陳浩洋即積極進行協議事項之進行，
    而協議書所載包括派下員規約及公告事宜均已順利完成，上訴人自應依協議書第
    二條所載之約定給付報酬。然因陳浩洋於八十三年二月六日死亡，其前開報酬請
    求權自應由繼承人共同繼承。而陳浩洋身後之繼承人共有被上訴人甲○○○及陳
    麒安、陳建宇、陳宛怡、陳盈竹計五人。而包括被上訴人在內之五名繼承人已於
    八十八年十二月十三日達成協議，全數繼承人同意就此報酬請求權全數由被上訴
    人取得，相關權利並已一併轉讓予被上訴人，故被上訴人爰依繼承之法律關係及
    系爭協議書請求上訴人給付報酬新臺幣（下同）五百五十七萬九千二百五十一元
    及法定遲延利息。
二、上訴人則以：協議書當事人為陳濟岳、陳聰和、陳浩洋三人，並不包括上訴人祭
    祀公業陳奇富，被上訴人不能援引協議書對上訴人主張權利。又陳濟岳係於七十
    八年間始經選任為上訴人祭祀公業陳奇富之管理人，於簽定系爭協議書時並無權
    代理或代表祭祀公業，尤無表見代理之可言等情置辯。
三、被上訴人於原審起訴，係為「請求履行協議事件」（原審卷第四頁首行）而起訴
    。所依據之證據為原證一「協議書」（原審卷第十頁），所主張之法律關係亦係
    依「協議書」請求。上訴人則辯稱上訴人並非「協議書」之當事人，被上訴人不
    得據「協議書」向伊請求云云。經查系爭「協議書」開宗明義載明：「立協議書
    人陳濟岳稱為甲、陳聰和稱為乙、陳浩洋稱為丙、共同：：：成立協議，條件如
    下：」，「協議書」之末記載：「立協議書人甲方：陳濟岳、乙方：陳聰和、丙
    方：陳浩洋」。故「協議書」之當事人有三，即陳濟岳、陳聰和、陳浩洋三人，
    文義至明，並不包括上訴人祭祀公業陳奇富在內，上訴人所辯為可採信，被上訴
    依據系爭「協議書」請求上訴人履行協議，自屬無稽，不應准許。
四、被上訴人於本院審理中改稱「依系爭協議書第二條請求，陳濟岳代表祭祀公業簽
    協議書。」（本院卷第二四頁八、九行），然就陳濟岳代表祭祀公業簽協議書一
    事，為上訴人及陳濟岳所否認，被上訴人則無法提出證據證明陳濟岳係代表祭祀
    公業簽定協議書，乃稱：「簽名是個人行為，但陳濟岳代表整個祭祀公業承諾，
    被上訴人是根據協議書第二條請求，而非根據整個協議書起訴。」（本院卷第二
    四頁末一、二行）。准此，被上訴人既然自認「（陳濟岳之）簽名是個人行為」
    ，則陳濟岳之簽名即無代表祭祀公業簽名（簽定協議書）之可言，被上訴人自無
    從依據系爭「協議書」請求非協議當事人之上訴人履行「協議書」所載事項之餘
    地。
五、被上訴人得否根據系爭「協議書」第二條為本件之請求：
  (一)系爭協議書第二條規定：「甲方（陳濟岳）代表祭祀公業陳奇富承諾原提案促進
    小組應分得報酬，按原決議案百分之三辦理給付本促進小組。」被上訴人主張此
    為陳濟岳代表上訴人祭祀公業陳奇富所為之法律行為，其效力自應及於祭祀公業
    陳奇富。然為上訴人所否認，並辯稱陳濟岳係於七十八年間始經選任為上訴人祭
    祀公業陳奇富之管理人，於簽定系爭協議書時並無權代理或代表祭祀公業云云。
    是首應審究者為，七十七年十月三日簽訂系爭「協議書」時，陳濟岳是否為祭祀
    公業陳奇富之管理人。
  (二)查祭祀公業陳奇富之原管理人於七十年之前死亡後，由於多年未能完成派下員規
    約及公告事項（參見被上訴人起訴書事實理由欄一所載，略以：祭祀公業於七十
    年間曾委任：：：辦理祭祀公業派下員確定等工作，：：：於七十三年改委任賴
    中平代書辦理祭祀公業之土地清理工作，並應於七十五年十二月三十一日以前辦
    理派下員公告，：：：。及事實理由欄二所載略以：為圓滿解決祭祀公業陳奇富
    派下員規約及公告事項，：：：於七十七年十月三日簽訂協議書（系爭協議書）
    。），迄七十七年十二月二十日台中市南屯區公所始以七七年所民字第九八三三
    號證明書，發給祭祀公業陳奇富申報人陳濟岳「祭祀公業陳奇富派下員二百八十
    一人經公告期滿之證明書」，有上訴人所提被上訴人對其真正不爭執之台中市南
    屯區公所證明書一紙在卷可稽（本院卷一四三頁）；嗣祭祀公業陳奇富於七十八
    年六月二十八日始函報台中市南屯區公所「陳濟岳為管理人」，亦有被上訴人對
    其真正不爭執之台中市南屯區公所七八公所民字第六一八○號函在卷足憑（同上
    卷一四四頁），足堪認定上訴人所辯陳濟岳係於七十八年間始經選任為上訴人祭
    祀公業陳奇富之管理人一節，洵屬實在。從而，七十七年十月三日簽訂系爭「協
    議書」時，陳濟岳並非祭祀公業陳奇富之管理人，委無容疑。被上訴人所提被上
    證二陳濟岳於七十年六月之函件及被上證三陳奇富祭祀公業七十一年業務報告，
    均屬祭祀公業陳奇富尚未合法選任管理人之前之私人文件，並不足以否定前開台
    中市南屯區公所先後二份公文書之效力，不足以證明七十八年之前陳濟岳即係祭
    祀公業陳奇富之真正管理人，自不能作為被上訴人有利之證據。至被上證四台灣
    省政府訴願決定書固為公文書，然其當事人欄之記載，要係依據訴願當事人之書
    狀所為記載而記載，亦不能為被上訴人有利之證明。又被上證五係台中市南屯區
    公所於七十七年十二月二十日發出七七年所民字第九八三三號證明書以後之文件
    ，與本院上開認定無違。
  (三)陳濟岳於簽訂系爭「協議書」之七十七年十月三日既非祭祀公業陳奇富之管理人
    ，有如前述，當無代表上訴人祭祀公業陳奇富為任何法律行為之權，殊無容疑。
    被上訴人於本院受命法官行準備程序時，亦自認陳濟岳於系爭「協議書」上之簽
    名是「個人行為」，故不再依整個協議書起訴（本院卷二四頁末二行）。故系爭
    協議書第二條雖載有：「甲方（陳濟岳）代表祭祀公業陳奇富承諾原提案促進小
    組應分得報酬，按原決議案百分之三辦理給付本促進小組。」之明文，然而陳濟
    岳既無代表上訴人祭祀公業陳奇富為任何法律行為之權，有如前述，當不因系爭
    協議書第二條之記載，而使「無權」變成「有權」，其理至明。從而，系爭協議
    書第二條之效力，自不能及於上訴人祭祀公業陳奇富。
  (四)被上訴人又主張，陳濟岳以祭祀公業陳奇富之代表名義人而決定成立「促進小組
    」，並以祭祀公業陳奇富代表身份簽訂系爭協議書第二條之承諾事項，縱令其未
    經授權，依民法第一百六十九條規定，上訴人亦應負表見代理之授權人責任，被
    上訴人自得依之對上訴人為本件請求云云。惟上訴人否認陳濟岳有表見代理之情
    事，亦否認有成立「促進小組」及陳浩洋曾參與任何工作之協助。經查：
    １由自己之行為表示以代理權授與他人，或知他人表示為其代理人而不為反對之
      表示者，對於第三人應負授權人之責任，民法第一百六十九條著有明文。故本
      件依被上訴人之主張，必須(1)由祭祀公業陳奇富（自己）之行為表示以代理權
      授與他人（陳濟岳），或(2)知他人（陳濟岳）表示為其（祭祀公業陳奇富）代
      理人而不為反對之表示，上訴人祭祀公業陳奇富始對於第三人（被上訴人）應
      負授權人之責任。
    ２陳濟岳、陳聰和、陳浩洋三人於七十七年十月三日簽訂系爭「協議書」時，陳
      濟岳並非上訴人祭祀公業陳奇富之管理人，上訴人祭祀公業陳奇富前任管理人
      則早於七十年之前即已死亡，有如前(二)所述。是則當時祭祀公業陳奇富係處於
      無管理人之狀態，其財產屬於全體派下員公同共有。按公同共有物之處分，及
      其他權利之行使，應得公同共有人全體之同意，民法第八百二十八條第二項定
      有明文。被上訴人既未能舉證證明祭祀公業陳奇富之全體派下員，於七十七年
      十月三日簽訂系爭「協議書」時（或之前）有何具體行為表示以代理權授與他
      人（陳濟岳）；亦未能證明祭祀公業陳奇富之全體派下員於七十七年十月三日
      陳濟岳與陳浩洋簽訂系爭「協議書」時，「知」他人（陳濟岳）表示為其（祭
      祀公業陳奇富）代理人而不為反對之表示，自不能令上訴人負表見代理之授權
      人責任。
    ３綜上，被上訴人以民法第一百六十九條表見代理之規定，認上訴人應負授權人
      責任，尚乏依據。其據以請求上訴人應依系爭「協議書」第二條負給付報酬義
      務，自無理由，不應准許。
  (五)又上訴人否認陳浩洋曾參與任何工作之協助，不得請求報酬。被上訴人則稱上訴
    人之否認，實係過河拆橋之舉，若無須陳浩洋即得完成所有事項，上訴人之管理
    人陳濟岳何須多此一舉而請求陳浩洋另成立「促進小組」？況依系爭協議書第二
    條之承諾事項係就報酬給付事項方式所為之約定，並未有任何限制，於確認派下
    員及規約後，即發生前開報酬請求權，因此無論陳浩洋居間從事如何之工作，於
    工作完成後，均無妨於陳浩洋報酬請求權之行使云云。惟按當事人主張有利於己
    之事實者，就其事實有舉證之責任，民事訴訟法第二百七十七條定有明文。然而
    被上訴人迄本院言詞辯論終結時止，均未能就其主張有利於己之事實，即陳浩洋
    究竟參與何種具體工作、有何具體之助力或協助之行為，提出積極證據證明。自
    難僅憑成立「促進小組」，便得認定陳浩洋必已參與任何工作之協助。從而，被
    上訴人空言主張，僅以協議書第二條之約定，遽爾請求上訴人給付報酬，洵非有
    據，不應准許。
六、綜上所述，被上訴人以陳浩洋之繼承人身分，無論係依系爭「協議書」整體或僅
    依系爭「協議書」第二條請求上訴人給付報酬，均無理由。原審未予詳究，遽准
    被上訴人之請求而為上訴人敗訴之判決，自有未合，上訴意旨執以指摘，為有理
    由，應將原判決廢棄改判如主第二項所示。
七、本件事證明確，兩造其餘主張及攻擊防禦方法，與本院上開論斷無涉或無違，爰
    不一一贅述。至陳濟岳個人於本院表示願意以個人身分與被上訴人和解一事，雖
    終和解不成，或其個人應負如何之法律上責任，均屬另事，非本院所得審究，併
    予敘明。
八、據上論結，本件上訴為有理由，依民事訴訟法第四百五十條、第七十八條，判決
    如主文。
中      華      民      國     九十     年     十二     月    二十五    日
                                  民事第十四庭
                                      審判長法  官  張  劍  男
                                            法  官  蔡  芳  齡
                                            法  官  蘇  芹  英
右正本係照原本作成。
如不服本判決，應於收受送達後二十日內向本院提出上訴書狀，其未表明上訴理由者
，應於提出上訴後二十日內向本院補提理由書狀（均須按他造當事人之人數附繕本）
上訴時應提出委任律師或具有律師資格之人之委任狀；委任有律師資格者，另應附具
律師及格證書及釋明委任人與受任人有民事訴訟法第四百六十六條之一第一項但書或
第二項（詳附註）所定關係之釋明文書影本。
中      華      民      國     九十     年     十二     月    二十六    日
                                            書記官  董  曼  華
附註：
民事訴訟法第四百六十六條之一（第一項、第二項）：
對於第二審判決上訴，上訴人應委任律師為訴訟代理人。但上訴人或其法定代理人具
有律師資格者，不在此限。
上訴人之配偶、三親等內之血親、二親等內之姻親，或上訴人為法人、中央或地方機
關時，其所屬專任人員具有律師資格並經法院認為適當者，亦得為第三審訴訟代理人
。


司法院資訊處製作；財團法人民間司法改革基金會備份。
